【裁判字號】    92,上訴,2403
【裁判日期】    920926
【裁判案由】    偽造文書等
【裁判全文】
臺灣高等法院刑事判決                          九十二年度上訴字第二四０三號
    上  訴  人  台灣宜蘭地方法院檢察署檢察官
    被      告  甲○○
右上訴人因被告偽造文書等案件，不服臺灣宜蘭地方法院九十一年度訴字第三七九號
，中華民國九十二年六月十一日第一審判決（起訴案號：臺灣宜蘭地方法院檢察署九
十年度偵字第一八四六號），提起上訴，本院判決如左：
    主  文
原判決關於甲○○部分撤銷。
甲○○共同連續行使從事業務之人，明知為不實之事項，而登載於其業務上作成之文
書，足以生損害於公眾及他人，處有期徒刑參月，如易科罰金，以參佰元折算壹日；
又公司負責人為納稅義務人，以不正當方法逃漏稅捐，處有期徒刑貳月，如易科罰金
，以參佰元折算壹日；又公司負責人為納稅義務人，以不正當方法逃漏稅捐，處有期
徒刑貳月，如易科罰金，以參佰元折算壹日；應執行有期徒刑伍月，如易科罰金，以
參佰元折算壹日。
    事  實
一、甲○○係設於宜蘭縣冬山鄉○○村○○路一八五巷十六號聖賢股份有限公司（下
    稱聖賢公司）之實際負責人，為從事業務之人，負有據實製作薪資所得扣繳暨免
    扣繳憑單之義務，其與李松茂（經原審判決免訴確定）均明知李慶雲（李松茂之
    父）並未受雇於聖賢股份有限公司，亦未領取薪資，竟共同基於業務上登載不實
    之犯意聯絡，並基於概括之犯意，先後二次於民國八十三年底至八十五年間，於
    各類所得扣繳義務人每年開具扣繳憑單之時限內某日，甲○○、李松茂相互約定
    若聖賢公司申報新台幣（下同）十萬元之薪資，則李松茂可得三千元之酬庸，而
    由李松茂將其全家之戶口名簿交予甲○○，再由甲○○委由聖賢公司不知情不詳
    姓名之成年會計人員，在其業務上所掌之「八十四年度各類所得扣繳暨免扣繳憑
    單」、「八十五年度各類所得扣繳暨免扣繳憑單」上，虛偽登載李慶雲於八十四
    年、八十五年間，在聖賢公司之薪資所得各為十六萬四千七百元、十九萬二千元
    ，並持向財政部台灣省北區國稅局申報聖賢公司八十四、八十五年度之營利事業
    所得稅而行使之，足生損害於稅捐稽徵機關對稅捐管理之正確性及李慶雲，甲○
    ○並以此不正當之方法，逃漏納稅義務人聖賢公司八十四、八十五年度營利事業
    所得稅四萬一千一百七十五元、四萬八千元。
二、案經台灣宜蘭地方法院檢察署檢察官偵查起訴。
    理  由
一、訊據被告甲○○堅詞否認有右揭犯行，並辯稱：李松茂於八十四年、八十五年間
    承包聖賢公司之工程，工程款係用工資的方式給付，由李松茂將員工報在公司名
    義下云云。惟查：
    (一)證人李慶雲於偵查中證稱：伊不知八十四年度聖賢公司申報工資十六萬多，其
      在丸山工作，放假日去幫忙搬石頭工作，做了好幾年均無工資，伊只在博愛上
      班等語（偵字第四八號笫一一七頁反面）；證人李松茂於偵查中亦證稱：李慶
      雲並未自聖賢公司領取工資（同上偵查卷第一一八頁）；其於原審更證稱：伊
      有幫甲○○逃稅，係將伊全家戶口名簿拿給甲○○報稅，伊全家都未受僱於聖
      賢公司，李慶雲亦未受僱於聖賢公司（見原審卷第三十四頁），足證李慶雲並
      未於聖賢公司工作，亦未領取薪資。
    (二)被告在其業務上所掌之「八十四年度各類所得扣繳暨免扣繳憑單」、「八十五
      年度各類所得扣繳暨免扣繳憑單」上，虛偽登載李慶雲於八十四年、八十五年
      間，在聖賢公司之薪資所得各為十六萬四千七百元、十九萬二千元，此有財政
      部台灣省北區國稅局八十四年度、八十五年度綜合所得稅核定通知書影本在卷
      可稽（偵字第四八號卷第三十一頁、第四十二頁）。
    (三)被告以不正當之方法逃漏納稅義務人聖賢公司八十四、八十五年度營利事業所
      得稅四萬一千一百七十五元、四萬八千元，亦有財政部台灣省北區國稅局羅東
      稽徵所九十年十月五日北區國稅羅東審密字第九０一一三六０四號函在卷可憑
      （偵字第一八四六號卷第二十一頁）。
    綜上所述，本件事證明確，被告聲請再為傳喚證人李松茂，即無必要，其所辯為
    卸責之詞，不足採信，被告犯行堪以認定。
二、按商業會計法第七十一條第一款（修正前第六十六條第一款）所稱之會計憑證，
    依同法第十五條規定，分為原始憑證與記帳憑證二類，原始憑證係指證明事項之
    經過，而為造具記帳憑證所根據之憑證，記帳憑證係指證明會計人員之責任，而
    為記帳所根據之憑證。又所得稅之扣繳義務人依所得稅法第八十九條第三項填發
    之免扣繳憑單，或依同法第九十二條開具之扣繳憑單，其用意在於稽徵機關蒐集
    及掌握課稅資料，以利稅捐之核課，就營利事業所得稅核課觀點而言，上開所稱
    原始憑證，應依所得稅法及相關法令規定辦理。而營利事業所得稅查核準則第七
    十一條第十一款規定「薪資支出之原始憑證，為收據或簽收之名冊，其由工會或
    合作社出具之收據，應另付工人之印領清冊，職工薪資如係送交銀行分別存入各
    該職工帳戶者，應以銀行蓋章證明存入之清單予以認定」，同條第九款規定「薪
    資支出，未依法扣繳所得稅款者除應通知限期補繳，補報扣繳憑單並依法處罰外
    ，依本條有關規定予以認定」，是扣繳暨免扣繳憑單在稅法上並非認定薪資支出
    之原始憑證，自難認屬商業會計法第十五條原始憑證之範圍，在扣繳暨免扣繳憑
    單上為不實之填載，僅能依其情節論以其他罪名，尚不成立商業會計法第七十一
    條之罪（參照最高法院九十年五月八日第五次刑事庭會議決議）。被告係聖賢公
    司實際負責人，為其所自承，自屬從事業務之人，其與同案被告李松茂基於共同
    犯罪之意思，先製作業務上所掌之不實之扣繳暨免扣繳憑單，並持以向稅捐稽徵
    機關申報營利事業所得稅，足以生損害於李慶雲納稅義務人及稅捐稽徵機關課稅
    之正確性，係犯刑法第二百十六條、第二百十五條之行使業務上登載不實文書罪
    ，公訴人認為被告係犯商業會計法第七十一條第一款之罪嫌，尚有未洽，起訴法
    條應予變更（刑事訴訟法第九十五條第一款固規定，訊問被告應告以犯罪之嫌疑
    及所犯所有罪名，罪名經告知後，認為應變更者，應再告知。此項規定，固為被
    告在刑事訴訟程序上受告知之權利，旨在使被告能充分行使防禦權，故僅係法律
    之比較適用，其基本之犯罪事實仍然相同，且本院認定之罪名較原審為輕，且商
    業會計法第七十一條第一款之罪之本質即有業務上登載不實之意涵，被告已就商
    業會計法第七十一條第一款之罪部分為辯解，本件即非突襲性之裁判，既非突襲
    性裁判，自無礙被告之防禦權之行使）。被告業務上登載不實文書之低度行為，
    應為高度之行使業務上登載不實文書行為所吸收，僅論以行使罪。其與同案被告
    李松茂間，就此部分有犯意聯絡與行為分擔，為共同正犯。被告先後二次行使業
    務上登載不實文書行為，時間密接，手法相同，而犯構成要件相同之罪名，顯係
    基於概括之犯意為之，應依連續犯之規定論以一罪，並加重其刑。次按稅捐稽徵
    法第四十七條第一款之規定，係將納稅義務人之公司責任，基於刑事政策之考慮
    ，於應處徒刑範圍，轉嫁於公司之負責人，該條款之「代罰」對象，應係指「符
    合公司法第八條規定之所謂公司負責人」，且須「實際參與公司業務執行之人」
    始屬之（最高法院八十六年度臺上字第二五七０號判決參照）。該法雖分別於八
    十五年七月三十日、八十六年五月二十一日、八十六年十月二十九日經總統修正
    公布，然有關第四十一條之規定，納稅義務人以詐術或其他不正當方法逃漏稅捐
    ，應受刑事處罰之規定，其法定刑均未修正，另同法第四十七條代罰規定，亦未
    曾修正，故該部分行為，依刑法第二條第一項之規定自應適用裁判時之法律。被
    告為聖賢公司實際負責人，其以不正當之方法逃漏納稅義務人聖賢公司營利事業
    所得稅，係犯稅捐稽徵法第四十七條第一款、第四十一條之公司負責人逃漏稅捐
    罪，公訴人漏該法第四十七條，應予補列。被告利用不知情之會計人員填載不實
    之扣繳暨免扣繳憑單及營利所得稅申報書，並持以申報，為間接正犯。又按稅捐
    稽徵法第四十七條第一款之規定，係將納稅義務人之公司之責任，基於刑事政策
    之考慮，於其應處徒刑範圍內，轉嫁於公司之負責人，故此情形而受罰之公司法
    規定之公司負責人，乃屬於「代罰」之性質，其既非逃漏稅捐之納稅義務人，當
    無所謂基於概括犯意逃漏稅捐，亦無所謂與他人有逃漏稅捐之犯意聯絡及行為分
    擔之可言。又刑法第五十五條所謂之牽連犯，必須二個以上之行為有方法與結果
    之關係，始足構成，亦即必須以犯一罪之方法行為犯他罪，或以犯一罪之結果行
    為犯他罪，方得成立牽連關係，公司負責人既非逃漏稅捐之納稅義務人，其僅係
    代罰而已，公司以不正當方法逃漏稅捐，縱由該公司負責人或其他有權代表公司
    之自然人代表公司為之，究非屬於公司負責人本身之犯罪行為，自與該公司負責
    人之其他犯罪行為間，無方法結果之牽連關係可言。而公司為法人，既不具有犯
    罪能力，自無犯意，其於稅捐稽徵法充其量僅係受罰主體，尤無所謂概括犯意與
    犯意聯絡之存在，故公司以不正當方法逃漏稅捐，當不可能成立連續犯與共犯，
    該公司負責人因而代罰，亦不應成立連續犯與共犯，公司逃漏稅捐多次，其負責
    人應成立多次罪刑，併合處罰之。（最高法院八十四年度台上字第五三九一號判
    決意旨參攷），依上所述，公訴人認為被告與同案被告李松茂就違反稅捐稽徵法
    部分有犯意聯絡與行為分擔，自有未當。被告所犯上開二逃漏稅捐罪，應併合處
    罰，且與其所犯之行使業務登載不實文書罪間，亦無方法結果之牽連關係，公訴
    人認為應論以牽連犯，亦有未當。
三、原審未予詳查，遽以不能證明被告犯罪而諭知無罪之判決，自有未合，檢察官上
    訴意旨亦指摘及此，其上訴為有理由，應由本院將原判決關於被告部分撤銷改判
    。爰審酌被告犯罪之動機、目的，手段，虛偽登載李慶雲薪資所得之數額，對李
    慶雲所生之損害程度，逃漏納稅義務人聖賢公司營利事業所得稅之數額，及其犯
    後態度等一切情狀，分別量處如主文第二項所示之刑，並定其應執行之刑，暨諭
    知有期徒刑易科罰金之折算標準。
四、公訴意旨另以：同案被告李松茂自行填寫並蓋手印之請領工資切結書數張，其中
    金額分係八十四年度為十六萬四千七百元、八十五年為十九萬二千元，以表明李
    慶雲已領取八十四、八十五年度之工資，因認為被告與李松茂另共犯有刑法第二
    百十六條、第二百十條之行使偽造私文書罪嫌。訊被告否認有此部分犯行，同案
    被告李松茂於原審亦否認有偽造李慶雲之切結書，而公訴人所指之工資切結書又
    未扣案，且查無其他積極確之證據足以證明被告有此部分事實，尚難遽認被告有
    行使偽造私文書之犯行，惟公訴人認為被告此部分罪嫌與前開論罪科刑之行使業
    務登載不實部分（原起訴商業會計法第七十一條第一款)間，有想像競合關係，
    爰不另為無罪之諭知。
據上論斷，應依刑事訴訟法第三百六十九條第一項前段、第三百六十四條、第二百九
十九條第一項前段、第三百條，稅捐稽徵法第四十七條第一款、第四十一條，刑法第
二條第一項前段、第二十八條、第五十六條、第二百十六條、第二百十五條、第四十
一條第一項、第五十一條第五款，罰金罰鍰提高標準條例第一條前段、第二條，判決
如主文。
本案經檢察官彭坤業到庭執行職務。
中      華      民      國    九十二    年      九      月    二十六    日
                              臺灣高等法院刑事第二十四庭
                                  審判長法  官  陳  貽  男
                                        法  官  徐  世  禎
                                        法  官  李  世  貴
右正本證明與原本無異。
如不服本判決應於收受送達後十日內向本院提出上訴書狀，其未敘述上訴之理由者並
得於提起上訴後十日內向本院補提理由書（均須按他造當事人之人數附繕本）。
                                        書記官  魏  汝  萍
中      華      民      國    九十二    年      九      月    二十六    日
附錄：本案論罪科刑法條全文
刑法第二百一十六條
  行使第二百十條至第二百十五條之文書者，依偽造、變造文書或登載不實事項或使
  登載不實事項之規定處斷。
刑法第二百一十五條
  從事業務之人，明知為不實之事項，而登載於其業務上作成之文書，足以生損害於
  公眾或他人者，處三年以下有期徒刑、拘役或五百元以下罰金。
稅捐稽徵法第四十一條
  納稅義務人以詐術或其他不正當方法逃漏稅者，處五年以下有期徒刑、拘役或科或
  併科新臺幣六萬元以下罰金。
稅捐稽徵法第四十七條
  本法關於納稅義務人、扣繳義務人及代徵人應處徒刑之規定，於左列之人適用之：
    一  公司法規定之公司負責人。
    二  民法或其他法律規定對外代表法人之董事或理事。
    三  商業登記法規定之商業負責人。
    四  其他非法人團體之代表人或管理


司法院資訊處製作；財團法人民間司法改革基金會備份。
